```{r 02-ex-e0, message=FALSE}
library(sf)
library(spData)
library(terra)
```

E1. Użyj funkcji`summary()`” w kolumnie geometriiobiektudanych„`world`”, który znajduje się wpakiecie**spData**. Co wynik tej operacji mówi nam o:

- typie geometrii?
- liczbie krajów?
- systemie odniesienia współrzędnych (CRS)?

```{r 02-ex-e1}
summary(world)
# - Its geometry type?
#   multipolygon
# - The number of countries?
#   177
# - Its coordinate reference system (CRS)?
#   epsg:4326
```

E2. Uruchom kod, który „wygenerował” mapę świata w sekcji 2.2.3 (Podstawy tworzenia map).
Znajdź dwie podobieństwa i dwie różnice między obrazem na komputerze a obrazem w książce.

- Jakie jestdziałanie argumentu „`cex`” (zobacz`?plot`)?
- Dlaczego „`cex`” zostałoustawione na „`sqrt(world$pop) / 10000`”?
- Dodatkowe zadanie: eksperymentuj z różnymi sposobami wizualizacji globalnej populacji.

```{r 02-ex-e2}
plot(world["continent"], reset = FALSE)
cex = sqrt(world$pop) / 10000
world_cents = st_centroid(world, of_largest = TRUE)
plot(st_geometry(world_cents), add = TRUE, cex = cex)
# - What does the `cex` argument do (see `?plot`)?
#   It specifies the size of the circles
# - Why was `cex` set to the `sqrt(world$pop) / 10000`?
#   So the circles would be visible for small countries but not too large for large countries, also because area increases as a linear function of the square route of the diameter defined by `cex`
# - Bonus: experiment with different ways to visualize the global population.
plot(st_geometry(world_cents), cex = world$pop / 1e9)
plot(st_geometry(world_cents), cex = world$pop / 1e8)
plot(world["pop"])
plot(world["pop"], logz = TRUE)

# Similarities: global extent, colorscheme, relative size of circles
# 
# Differences: projection (Antarctica is much smaller for example), graticules, location of points in the countries.
# 
# To understand these differences read-over, run, and experiment with different argument values in this script: https://github.com/geocompx/geocompr/raw/main/code/02-contpop.R
# 
# `cex` refers to the diameter of symbols plotted, as explained by the help page `?graphics::points`. It is an acronym for 'Chacter symbol EXpansion'.
# It was set to the square route of the population divided by 10,000 because a) otherwise the symbols would not fit on the map and b) to make circle area proportional to population.
```

E3. Użyj „`plot()`”, aby utworzyć mapy Nigerii w kontekście (zobacz sekcję 2.2.3).

- Dostosujargumenty„`lwd`”, „`col`” i`expandBB`” w

- „

- `plot()`”.
- Wyzwanie: przeczytaj dokumentację „`text()`”i opisz mapę.

```{r 02-ex-e3}
nigeria = world[world$name_long == "Nigeria", ]
plot(st_geometry(nigeria), expandBB = c(0, 0.2, 0.1, 1), col = "gray", lwd = 3)
plot(world[0], add = TRUE)
world_coords = st_coordinates(world_cents)
text(world_coords, world$iso_a2)

# Alternative answer:
nigeria = world[world$name_long == "Nigeria", ]
africa = world[world$continent == "Africa", ]
plot(st_geometry(nigeria), col = "white", lwd = 3, main = "Nigeria in context", border = "lightgray", expandBB = c(0.5, 0.2, 0.5, 0.2))
plot(st_geometry(world), lty = 3, add = TRUE, border = "gray")
plot(st_geometry(nigeria), col = "yellow", add = TRUE, border = "darkgray")
a = africa[grepl("Niger", africa$name_long), ]
ncentre = st_centroid(a)
ncentre_num = st_coordinates(ncentre)
text(x = ncentre_num[, 1], y = ncentre_num[, 2], labels = a$name_long)
```

E4. Utwórz pustyobiekttypu „`SpatRaster`” o nazwie „`my_raster`” z 10 kolumnami i 10 wierszami.
Przypisz losowe wartości z przedziału od 0 do 10 do nowego rastra i wykreśl go.

```{r 02-ex-e4, message=FALSE}
my_raster = rast(ncol = 10, nrow = 10,
                 vals = sample(0:10, size = 10 * 10, replace = TRUE))
plot(my_raster)
```

E5. Wczytajplik„`raster/nlcd.tif`”zpakietu**spDataLarge**.
Jakie informacje można uzyskać na temat właściwości tego pliku?

```{r 02-ex-e5, message=FALSE}
nlcd = rast(system.file("raster/nlcd.tif", package = "spDataLarge"))
dim(nlcd) # dimensions
res(nlcd) # resolution
ext(nlcd) # extent
nlyr(nlcd) # number of layers
cat(crs(nlcd)) # CRS
```

E6. Sprawdź układ współrzędnych (CRS)pliku„`raster/nlcd.tif`”zpakietu**spDataLarge**.
Jakie informacje można z niego uzyskać?

```{r 02-ex-e6, message=FALSE}
cat(crs(nlcd))
```

```{asis 02-ex-e62, message=FALSE}
The WKT above describes a two-dimensional projected coordinate reference system.
It is based on the GRS 1980 ellipsoid with  North American Datum 1983  and the Greenwich prime meridian.
It used the Transverse Mercator projection to transform from geographic to projected CRS (UTM zone 12N).
Its first axis is related to eastness, while the second one is related to northness, and both axes have units in meters.
The SRID of the above CRS is "EPSG:26912".
```


