Do tych ćwiczeń wykorzystamyzbiorydanych`us_states`i`us_states_df`zpakietu**spData**.Przed przystąpieniem
do ćwiczeńnależy dołączyć ten pakiet oraz inne pakiety wykorzystywane w rozdziale poświęconym operacjom na atrybutach (**sf**,**dplyr**,**terra**) za pomocą poleceń takich jak`library(spData)`:

```{r 03-ex-e0, include=TRUE, message=FALSE}
library(sf)
library(dplyr)
library(terra)
library(spData)
data(us_states)
data(us_states_df)
```

`us_states`to obiekt przestrzenny (klasy`sf`) zawierający geometrię i kilka atrybutów (w tym nazwę, region, powierzchnię i liczbę ludności) stanów w kontynentalnej części Stanów Zjednoczonych.
`us_states_df`jest ramką danych (klasy`data.frame`) zawierającą nazwę i dodatkowe zmienne (w tym średni dochód i poziom ubóstwa w latach 2010 i 2015) stanów USA, w tym Alaski, Hawajów i Portoryko.
Dane pochodzą z Biura Spisu Ludności Stanów Zjednoczonych i są udokumentowane w`?us_states`oraz`?us_states_df`.

E1. Utwórz nowy obiekt o nazwie`us_states_name`, który zawiera tylkokolumnę`NAME`zobiektu`us_states`

,

używającskładnipodstawowego języka R (`[`) lub tidyverse (



`select()`).
Jaka jest klasa nowego obiektu i co sprawia, że jest on geograficzny?

```{r 03-ex-e1}
us_states_name = us_states["NAME"]
class(us_states_name)
attributes(us_states_name)
attributes(us_states_name$geometry)
```

```{asis 03-ex-e1-asis}
- It is of class `sf` and `data.frame`: it has 2 classes.
- It is the `sf` class that makes in geographic.
- More specifically it is the attributes of the object (`sf_column`) and the geometry column (such as `bbox`, `crs`) that make it geographic.
```

E2. Wybierz kolumny zobiektu`us_states`, które zawierają dane dotyczące populacji.
Uzyskaj ten sam wynik, używając innego polecenia (bonus: spróbuj znaleźć trzy sposoby uzyskania tego samego wyniku).
Wskazówka: spróbuj użyć funkcji pomocniczych, takich jak`contains`lub`matches`z**dplyr**(zobacz`?contains`).

```{r 03-ex-e2}
us_states |> select(total_pop_10, total_pop_15)

# or
us_states |> select(starts_with("total_pop"))

# or
us_states |> select(contains("total_pop"))

# or
us_states |> select(matches("tal_p"))
```

E3. Znajdź wszystkie stany o następujących cechach (bonus: znajdźje*i*narysuj wykres):

- Należą do regionu Środkowego Zachodu.
- Należą do regionu Zachodniego, mają powierzchnię poniżej 250 000 km^2^*i*w 2015 r. liczyły ponad 5 000 000 mieszkańców (wskazówka: może być konieczne użycie funkcji`units::set_units()`lub`as.numeric()`).
- Należą do regionu południowego, miały powierzchnię większą niż 150 000 km^2^ i w 2015 r. liczyły ponad 7 000 000 mieszkańców.

```{r 03-ex-e3}
us_states |> 
  filter(REGION == "Midwest")

us_states |> filter(REGION == "West", AREA < units::set_units(250000, km^2), total_pop_15 > 5000000)
# or
us_states |> filter(REGION == "West", as.numeric(AREA) < 250000, total_pop_15 > 5000000)

us_states |> filter(REGION == "South", AREA > units::set_units(150000, km^2), total_pop_15 > 7000000)
# or
us_states |> filter(REGION == "South", as.numeric(AREA) > 150000, total_pop_15 > 7000000)
```

E4. Jaka była całkowita liczba ludności w 2015 r. w zbiorzedanych`us_states`?
Jaka była minimalna i maksymalna całkowita liczba ludności w 2015 r.?

```{r 03-ex-e4}
us_states |> summarize(total_pop = sum(total_pop_15),
                        min_pop = min(total_pop_15),
                        max_pop = max(total_pop_15))
```

E5. Ile stanów znajduje się w każdym regionie?

```{r 03-ex-e5}
us_states |>
  group_by(REGION) |>
  summarize(nr_of_states = n())
```

E6. Jaka była minimalna i maksymalna całkowita liczba ludności w 2015 r. w każdym regionie?
Jaka była całkowita liczba ludności w 2015 r. w każdym regionie?

```{r 03-ex-e6}
us_states |>
  group_by(REGION) |>
  summarize(min_pop = min(total_pop_15),
            max_pop = max(total_pop_15),
            tot_pop = sum(total_pop_15))
```

E7. Dodaj zmienne z`us_states_df`do`us_states`i utwórz nowy obiekt o nazwie`us_states_stats`.
Jakiej funkcji użyłeś i dlaczego?
Która zmienna jest kluczem w obu zestawach danych?
Jaka jest klasa nowego obiektu?

```{r 03-ex-e7}
us_states_stats = us_states |>
  left_join(us_states_df, by = c("NAME" = "state"))
class(us_states_stats)
```

E8.`us_states_df`ma o dwa wiersze więcej niż`us_states`.
Jak je znaleźć? (Wskazówka: spróbuj użyćfunkcji`dplyr::anti_join()`).

```{r 03-ex-e8}
us_states_df |>
  anti_join(st_drop_geometry(us_states), by = c("state" = "NAME"))
```

E9. Jaka była gęstość zaludnienia w 2015 r. w każdym stanie?
Jaka była gęstość zaludnienia w 2010 r. w każdym stanie?

```{r 03-ex-e9}
us_states2 = us_states |>
  mutate(pop_dens_15 = total_pop_15/AREA,
         pop_dens_10 = total_pop_10/AREA)
```

E10. Jak bardzo zmieniła się gęstość zaludnienia w latach 2010–2015 w każdym stanie?
Oblicz zmiany w procentach i nanieś je na mapę.

```{r 03-ex-e10}
us_popdens_change = us_states2 |>
  mutate(pop_dens_diff_10_15 = pop_dens_15 - pop_dens_10,
         pop_dens_diff_10_15p = (pop_dens_diff_10_15/pop_dens_10) * 100)
plot(us_popdens_change["pop_dens_diff_10_15p"])
```

E11. Zmień nazwy kolumn w pliku`us_states`na małe litery. (Wskazówka:pomocne mogą byćfunkcje pomocnicze —`tolower()`i`colnames()`).

```{r 03-ex-e11}
us_states %>%
  setNames(tolower(colnames(.)))
```

E12. Korzystając z plików`us_states`i`us_states_df`, utwórz nowy obiekt o nazwie`us_states_sel`.
Nowy obiekt powinien mieć tylko dwie zmienne:`median_income_15`i`geometry`.
Zmień nazwękolumny`median_income_15`na`Income`.

```{r 03-ex-e12}
us_states_sel = us_states |>
  left_join(us_states_df, by = c("NAME" = "state")) |>
  select(Income = median_income_15)
```

E13. Oblicz zmianę liczby mieszkańców żyjących poniżej progu ubóstwa w latach 2010–2015 dla każdego stanu. (Wskazówka: dokumentacja dotycząca kolumn poziomu ubóstwa znajduje się w pliku ?us\_states\_df).
Dodatkowe zadanie: Oblicz zmianę*odsetka*mieszkańców żyjących poniżej progu ubóstwa w każdym stanie.

```{r 03-ex-e13}
us_pov_change = us_states |>
  left_join(us_states_df, by = c("NAME" = "state")) |>
  mutate(pov_change = poverty_level_15 - poverty_level_10)
 
# Bonus
us_pov_pct_change = us_states |>
  left_join(us_states_df, by = c("NAME" = "state")) |>
  mutate(pov_pct_10 = (poverty_level_10 / total_pop_10) * 100, 
         pov_pct_15 = (poverty_level_15 / total_pop_15) * 100) |>
  mutate(pov_pct_change = pov_pct_15 - pov_pct_10)
```

E14. Jaka była minimalna, średnia i maksymalna liczba osób żyjących poniżej progu ubóstwa w 2015 r. w każdym regionie?
Dodatkowe pytanie: Który region odnotował największy wzrost liczby osób żyjących poniżej progu ubóstwa?

```{r 03-ex-e14}
us_pov_change_reg = us_pov_change |>
  group_by(REGION) |>
  summarize(min_state_pov_15 = min(poverty_level_15),
            mean_state_pov_15 = mean(poverty_level_15),
            max_state_pov_15 = max(poverty_level_15))

# Bonus
us_pov_change |>
  group_by(REGION) |>
  summarize(region_pov_change = sum(pov_change)) |>
  filter(region_pov_change == max(region_pov_change)) |>
  pull(REGION) |>
  as.character()
```

E15. Utwórz od podstaw raster o dziewięciu wierszach i kolumnach oraz rozdzielczości 0,5 stopnia dziesiętnego (WGS84).
Wypełnij go losowymi liczbami.
Wyodrębnij wartości czterech komórek narożnych.

```{r 03-ex-e15}
r = rast(nrow = 9, ncol = 9, res = 0.5,
         xmin = 0, xmax = 4.5, ymin = 0, ymax = 4.5,
         vals = rnorm(81))
# using cell IDs
r[c(1, 9, 81 - 9 + 1, 81)]
r[c(1, nrow(r)), c(1, ncol(r))]
```

E16. Jaka jest najczęstsza klasa naszego przykładowego rastra`grain`?

```{r 03-ex-e16}
grain = rast(system.file("raster/grain.tif", package = "spData"))
freq(grain) |> 
  arrange(-count )# the most common classes are silt and sand (13 cells)
```

E17. Wykreśl histogram i wykres pudełkowypliku`dem.tif`zpakietu**spDataLarge**(`system.file("raster/dem.tif", package = "spDataLarge")`).

```{r 03-ex-e17}
dem = rast(system.file("raster/dem.tif", package = "spDataLarge"))
hist(dem)
boxplot(dem)

# we can also use ggplot2 after converting SpatRaster to a data frame
library(ggplot2)
ggplot(as.data.frame(dem), aes(dem)) + geom_histogram()
ggplot(as.data.frame(dem), aes(dem)) + geom_boxplot()
```


